臺灣高等法院刑事判決
109年度上訴字第4499號
上  訴  人  臺灣新北地方檢察署檢察官
被      告  王嘉茂



選任辯護人  林瑞陽律師
上列上訴人因殺人未遂等案件，不服臺灣新北地方法院109年度
訴字第656號，中華臺灣新北地方法院民國109年9月9日第一審判
決（起訴案號：臺灣新北地方檢察署109年度偵字第10533 號、
第11441 號），提起上訴，本院判決如下：
    主  文
上訴駁回。
    犯罪事實
一、王嘉茂與許○婷前為男女朋友，因許○婷於民國108 年12月
    6 日16時40分許，在其位於新北市○○區○○路0 段000 號
    3 樓F 室之租屋處內，向王嘉茂提出分手，王嘉茂心有不甘
    未能接受，竟基於傷害之犯意，自該租屋處內門口旁之櫃子
    中拿出菜刀，向許○婷稱「你不讓我活、我也不讓你活」、
    「呼你死啦」等語，以左手持菜刀朝許○婷頭部揮砍，許怡
    婷見狀，本能以其右手握住刀背，並與王嘉茂爭搶菜刀，王
    嘉茂即將許○婷推倒在床上，又用右手掐住許○婷頸部，許
    怡婷為求掙脫，以左手扳動王嘉茂掐住其頸部之右手，掙脫
    之際，許○婷原以右手緊握刀背之菜刀，順勢遭王嘉茂搶去
    ，王嘉茂又再持該菜刀朝許○婷頭部揮砍，許○婷因一時情
    急，而以右手抓住刀刃，因而受有頸部挫傷、右手撕裂傷約
    3 公分等傷害，許○婷為求脫身，遂假意表示分手一事取消
    ，並將右手傷勢供王嘉茂觀看，告知王嘉茂其必須迅速就醫
    以縫合傷口，否則無法止血，隨即趁王嘉茂轉身尋找機車鑰
    匙之際，開門逃入鄰居王淑華之住處求救，並將房門上鎖。
    王嘉茂見狀至王淑華住處敲門，因無人上前應門，王嘉茂遂
    自行返回許○婷之租屋處，持許○婷所有車號000-0000號機
    車鑰匙，發動許○婷停放在租屋處樓下之上開機車，騎至板
    橋火車站旁地下停車場停放，又基於毀損之犯意，將該機車
    鑰匙折斷（犯毀損罪部分，業經原審判處拘役二十日確定）
    ，並將折斷之鑰匙插在機車鑰匙孔內，隨即離去。
二、案經許○婷告訴新北市政府警察局中和分局移送臺灣新北地
    方檢察署檢察官偵查起訴。
　　理  由
壹、有罪部分：
甲、程序方面：
一、按刑事訴訟法第159條第1項雖規定，被告以外之人於審判外
    之言詞或書面陳述，除法律有規定外，不得作為證據。惟同
    法第159條之5第1、2項已規定，經當事人於審判程序同意作
    為證據，法院審酌該言詞陳述或書面陳述作成時之情況，認
    為適當者，亦得為證據。又當事人、代理人或辯護人於法院
    調查證據時，知有第159條第1項不得為證據之情形，而未於
    言詞辯論終結前聲明異議者，視為有前項之同意（指同條第
    1項之同意作為證據），此乃第159條第1項所容許，得作為
    證據之例外規定之一。本案所據以認定被告犯罪事實之供述
    證據，檢察官、被告及辯護人於言詞辯論終結前，均未就上
    開證據主張有刑事訴訟法第159條第1項不得為證據之情形，
    本院復審酌各該證據作成時並無違法及證明力明顯過低之瑕
    疵等情況，認為適當，是未爭執之供述證據，具有證據能力
    。
二、本案認定犯罪事實之非供述證據，均與本案事實具有自然關
    聯性，且核屬書證、物證性質，又查無事證足認有違背法定
    程式或經偽造、變造所取得等證據排除之情事，復經本院依
    刑事訴訟法第164條、第165條踐行物證、書證之調查程序，
    檢察官、被告及辯護人對證據能力均不爭執，具有證據能力
    。
乙、實體方面：
一、認定犯罪事實所憑之證據及理由：
    訊據被告固供述其於上開時、地，與告訴人許○婷就分手一
    事發生口角，於爭吵過程中其手持菜刀，並曾用手掐住告訴
    人脖子，以致告訴人受有前述傷勢，告訴人逃入鄰居王淑華
    之住處後，其自行騎乘告訴人上開機車至板橋火車站旁地下
    停車場停放，又將該機車鑰匙折斷毀損等情，並就毀損部分
    坦承不諱，惟矢口否認有殺人或傷害之犯行，辯稱：當日伊
    拿菜刀是要自殘，告訴人看到就在尖叫，伊怕她吵到鄰居才
    摀住她的嘴，因她仍在尖叫，伊才去掐住她脖子，是告訴人
    自己來搶刀刃，才會受傷云云。然查：
　㈠證人即告訴人迭於警詢、偵查、及原審審理中大致證稱：伊
    與被告前為男女朋友，108年12月6日16時40分許，在伊租屋
    處內，伊與被告在談分手的事，但被告不肯分，被告從租屋
    處門口一進去的櫃子裡拿菜刀，向伊稱「你不讓我活，我也
    不會讓你活」、「呼你死啦」，用左手拿刀從伊頭部砍下來
    ，伊右手抓住刀背，和被告搶刀子，被告把伊推倒在床上，
    刀在被告左手，伊右手仍緊緊抓住刀背，被告又勒住伊脖子
    ，伊用左手去扳被告的手，脖子掙脫開來，刀子就順勢被被
    告搶去，被告對伊頭部揮第2刀，伊直接用右手握住刀刃，
    當時伊冷靜下來，和被告說伊不要分手，繼續在一起，並讓
    被告看伊傷勢，說要去縫，要看醫生，不然會血流不止，被
    告看了也冷靜下來，伊用手比伊包包的方向，跟被告說伊機
    車鑰匙在那邊，叫他帶伊去看醫生，伊就趕快拿著在伊前方
    的錢包、手機去開門，伊開門時被告是背對著伊，剛好隔壁
    鄰居王淑華也開門在看，伊順勢進去她房間並反鎖，伊又躲
    進去廁所，因為怕被告會破壞窗戶欄杆進來，伊很害怕在發
    抖，王淑華有問伊說怎麼了，怎麼大小聲喊救命，被告就在
    門外敲門，伊有打電話報警，警察來時被告已跑掉等情（見
    11441號偵卷第13至17頁、10533號偵卷第95至103頁，原審
    訴卷第81至92頁），堪信為真實。㈡
　㈡證人王淑華於警詢時證稱：伊住在告訴人隔壁，當日伊有聽
    到告訴人尖叫的聲音、隔壁房間翻箱倒櫃的撞擊聲及追逐的
    腳步聲，持續約5分鐘後，開始沒有聲音，再約20分鐘後，
    伊想說開門看一下，突然告訴人就衝進伊房間，並把門上鎖
    ，接著衝進廁所內，告訴人也叫伊一起進去廁所躲起來，告
    訴人跟伊說很危險，也把廁所門上鎖，告訴人打電話給她配
    偶求救，伊同時也打給房東何振嘉，何振嘉請伊及告訴人報
    警，當時告訴人還很害怕，身體一直顫抖，她手掌有劃傷，
    此時被告還在房間外面持續敲門，同時一直重複喃喃自語「
    你一直在騙我」，伊當時被告訴人反應嚇到，約20分鐘後就
    沒有聲音了，接著警察就來敲門，伊與告訴人出來後，被告
    已經不在現場等語（見10533號偵卷第49至50頁）；證人何
    振嘉於警詢中證稱：108年12月6日伊有接到隔壁房客打電話
    給伊說聽到有人喊救命，伊就傳LINE問告訴人是否有喊救命
    ，她說有，然後說有朋友要殺她，她已經報警了等語（見11
    441號偵卷第23至24頁），與告訴人前開證述之案發經過互
    核一致；又告訴人於案發後同日18時8分許，赴衛生福利部
    雙和醫院急診，經醫師診斷有頸部挫傷、右手撕裂傷約3公
    分等情，有該院108年12月6日診斷證明書在卷可參（見1053
    3號偵卷第11頁），此位置、傷勢亦與告訴人前揭指訴內容
    相符。㈢
　㈢參諸告訴人提出通訊軟體Messenger訊息內容截圖，被告於10
    8年12月11日16時3分許，傳送訊息給告訴人，稱：「說真的
    ，我覺得妳很狂，那天為什麼妳會有辦法空手奪白刃，妳知
    道看到妳手握住刀刃時，我看傻了」，又於同日18時16分許
    ，稱：「回到今天的情況，妳嚇到當下怕死了，而我當下像
    個魔鬼一般一步一步逼近妳，可是妳想過嗎，如果我左手拿
    刀右手掐著妳，轉變成殺人的模式，我應該是左手砍下去右
    手推開妳的傷軀，而妳受傷的會是整個臉部甚至刀子是砍進
    去妳的臉上，而不是讓妳有機會搶到手表演一個空手奪白刃
    的技能，如果我們很愛妳真能懂我，那妳應該要能清楚，如
    果角色對調，我當下也會怕也會緊張，但是真的被妳激怒到
    失去理智的情況下要讓妳死，那先過去的應該是我拿刀的左
    手，而不是勒住妳的右手，我沒想過要逃避責任還是什麼，
    畢竟傷害了妳，我一直表態該我面對的我不會閃躲」（見10
    533號偵卷第27至32頁），可見被告於事後自行對告訴人承
    認當日其確實有左手持刀，又以右手勒住告訴人脖子之行為
    ，且被告一再稱當日告訴人「空手奪白刃」，亦與告訴人上
    開證稱其在情急之下，直接以右手握住刀刃等詞相符，互核
    上情，可證告訴人歷來證述之案發經過，確與事實相符。㈣
　㈣公訴意旨雖認被告前開所為係基於殺人之犯意，惟按殺人與
    傷害之區別，在行為人下手加害時，有無使人喪失生命，或
    使人受重傷或僅傷害人之身體、健康之故意為斷。行為人之
    犯意為何，應就外在之客觀事證，舉凡犯罪動機、衝突起因
    、行兇具體過程、受傷部位、傷勢程度、行為人與被害人之
    關係、行為當時所受之刺激、被害人受傷之情形及行為人事
    後之態度等各項因素綜合研判（最高法院106年度台上字第2
    390號判決意旨參照）。本案起因係告訴人向被告提出分手
    之要求，被告心有不甘未能接受，而遽為上開行為，被告於
    警詢中亦供陳拿菜刀是想要嚇告訴人等語（見11441號偵卷
    第11頁），依此衝突之起因，可見被告係因不願與告訴人分
    手，一時衝動而自現場櫃子中拿出菜刀，則被告當下是否真
    有殺害告訴人之故意，難謂無疑；又被告固於持菜刀朝告訴
    人頭部揮砍之過程中，有向告訴人稱「你不讓我活、我也不
    讓你活」、「呼你死啦」等語，另於告訴人與其爭搶菜刀時
    ，將告訴人推倒在床上，又有用右手掐住告訴人頸部等行為
    ，惟據告訴人前揭證詞，亦見於被告揮砍第1刀時，告訴人
    以右手抓住刀背，又被告以右手掐住告訴人頸部時，告訴人
    尚得以左手扳開被告之右手而掙脫，被告揮砍第2刀時，告
    訴人復以右手抓住刀刃，手掌隨即流血，被告見狀即停止攻
    擊，並聽從告訴人之要求尋找機車鑰匙，欲送告訴人就醫，
    則以此具體行兇之過程觀之，倘被告真有殺人之故意，衡以
    被告、告訴人男女有別，且其等之體重分別為80、50公斤，
    經告訴人證述在卷（見10533號偵卷第99頁），客觀上被告
    顯然占有體型、力氣之優勢，告訴人竟得2次抓住被告向其
    揮砍之菜刀，亦僅憑左手扳動被告掐住其頸部之右手，即得
    自行掙脫，實見被告當下應無出盡全力，尚難認被告真有致
    告訴人於死之故意。再者，告訴人以右手握住刀刃而受傷後
    ，應更無反抗能力，被告倘真有殺人之故意，理當繼續攻擊
    以致告訴人於死，然被告並未為之，見告訴人受傷反而自行
    停止攻擊，亦在告訴人安撫下，尋找鑰匙欲送告訴人就醫，
    依此被告下手加害後之態度及反應觀之，益徵其應無致告訴
    人於死之故意，基於上述情況綜合判之，尚難認被告下手加
    害時有使告訴人喪失生命之故意，應認被告只具傷害之犯意
    無疑。㈥
　㈤綜上所述，本案事證明確，被告犯行洵堪認定，應予依法論
    科。
二、論罪科刑：㈠
　  核被告所為，係犯刑法第277條第1項之傷害罪。公訴意旨  
    固認被告所為係涉犯刑法第271條第2項、第1項之殺人未遂 
     罪嫌，惟起訴之基本社會事實相同，依刑事訴訟法第300條
      條規定變更起訴法條。
三、沒收說明：
    按供犯罪所用、犯罪預備之物或犯罪所生之物，屬於犯罪行
    為人者，得沒收之，刑法第38條第2 項定有明文。被告持以
    犯罪之菜刀1 把，取自告訴人房內，為告訴人所有，已據被
    告供明在卷（見11441號偵卷第10頁），該把菜刀既非被告
    所有，自不予宣告沒收。
貳、無罪部分：
一、公訴意旨略以：被告於前述時地，告訴人已逃入鄰居王淑華
    之住處求救，並將房門上鎖後，至王淑華住處敲門，因無人
    上前應門，被告遂自行返回告訴人之租屋處，竟意圖為自己
    不法之所有，基於竊盜之犯意，徒手竊取告訴人放置在屋內
    之潘朵拉手環1 只得手，隨即離去。因認被告涉犯刑法第32
    0 條第1 項竊盜罪嫌云云。
二、按犯罪事實應依證據認定之，無證據不得認定犯罪事實；不
    能證明被告犯罪者，應諭知無罪之判決，刑事訴訟法第154
    條第2 項、第301 條第1 項分別定有明文。次按認定不利於
    被告之事實，須依積極證據，苟積極證據不足為不利於被告
    事實之認定時，即應為有利於被告之認定，更不必有何有利
    之證據；又事實之認定，應憑證據，如未能發現相當證據，
    或證據不足以證明，自不能以推測或擬制之方法，以為裁判
    基礎；刑事訴訟法上所謂認定犯罪事實之積極證據，係指適
    合於被告犯罪事實認定之積極證據而言，雖不以直接證據為
    限，間接證據亦包括在內，然而無論直接或間接證據，其為
    訴訟上之證明，須於通常一般人均不致有所懷疑，而達確信
    其為真實之程度，始得據為有罪之認定，倘其證明尚未達到
    此程度，而有合理懷疑存在致無從形成有罪確信，根據「罪
    證有疑，利於被告」之證據法則，即不得據為不利被告之認
    定（最高法院82年度台上字第163 號、76年台上字第4986號
    判決意旨參照）。
三、公訴意旨認被告涉犯上揭罪嫌，係以被告於警詢及偵查中之
    供述、證人即告訴人於警詢及偵查中之證述、通訊軟體Mess
    enger 傳送之訊息內容截圖、被告取走之手環照片等證據，
    為其主要論據。惟訊據被告固不否認其有於上開時地，將該
    只潘朵拉手環取走之行為，惟堅決否認有竊盜之犯行，辯稱
    ：伊當日取走手環是希望能將手環上滿珠子，再覓機會將手
    環送給告訴人，伊並無不法所有意圖等語。經查：㈠告訴人
    於上揭時地，趁被告轉身尋找機車鑰匙之際，開門逃入鄰居
    王淑華之住處求救，並將房門上鎖。被告見狀至王淑華住處
    敲門，因無人上前應門，被告遂自行返回告訴人之租屋處，
    拿取其前贈與告訴人之潘朵拉手環1 只離去等情，為被告所
    自承（見10533號偵卷第133 頁) ，核與證人即告訴人於偵
    查及原審審理中之證述均相符（見10533號偵卷第101 頁，
    原審訴卷第87頁) ，並有通訊軟體Messenger 傳送訊息內容
    截圖（見10533號偵卷第32頁）、潘朵拉手鍊照片在卷可稽
    （見10533號偵卷第33頁），堪信為真實。㈡被告拿取該只潘
    朵拉手環離去時，未經告訴人同意，固據證人即告訴人於偵
    查及原審審理中均證述綦詳（見10533號偵卷第101 頁，原
    審訴卷第88頁），惟按刑法第320 條第1 項之竊盜罪，必須
    行為人於主觀上意圖為自己或他人不法之所有，而於客觀上
    下手竊取他人之財物，二者同時具備，其犯罪構成要件始足
    相當，若行為人主觀上無此意圖者，自不能成立竊盜罪。被
    告於前揭時地拿取該只潘朵拉手環離去後，又於108 年12月
    11日以通訊軟體Messenger 傳送該手環之照片給告訴人，並
    稱：「離開妳的時候我把它帶回來，等漂亮的珠子上滿的時
    候希望有機會再親手送給妳」，觀前開通訊軟體Messenger 
    傳送訊息內容截圖、照片即明，被告既於告訴人尚未發現手
    環遭竊之際，自行主動告知告訴人其將該手環拿走，希望於
    裝上珠子後，再送還給告訴人等語，可見被告辯稱其尚有返
    還該只手環與告訴人之意思，並非全然無據，則其拿取該手
    環時，主觀上是否係基於為自己或他人不法所有之意圖，難
    謂無疑。又證人即告訴人雖於原審審理中證稱：伊不認為被
    告真的會將手環還給伊等語，然其亦證稱：被告拿走手鍊只
    是在找機會要跟伊碰面，想要和伊和好等語（見原審訴卷第
    87、89頁），足見告訴人確因被告主動告知，始知悉其手環
    業遭被告取走，被告於取走該手鍊當下之動機、目的，或可
    再引起告訴人之注意，則被告於取走該手環之當下，主觀上
    是否確實有基於自己不法所有之意圖，誠屬有疑。至被告雖
    於取走該手環後，始終未將之歸還給告訴人，而證人即告訴
    人於原審審理中證稱：伊後來有再將手鍊的盒子、保證卡、
    紙袋送回去南投竹山，掛在被告的機車上還給他，因為伊已
    不想再製造任何機會給被告，所以把東西送回去等語（見原
    審訴卷第89頁），亦顯示告訴人於被告將手環取走後，已向
    被告表示其無意再追回該只手環，自難憑被告嗣後未將該手
    環歸還告訴人，遽反推被告於取走手環之際，被告有為自己
    或他人不法所有之意圖。㈢基上，被告辯稱：其取走該只手
    環，並無為自己或他人不法所有之意圖等語，並非全然無據
    ，檢察官所舉之證據，尚難證明至通常一般人均不致有所懷
    疑之確信，本院自難對被告論以竊盜之罪名。
四、綜上所述，公訴人所提上開各項證據，無從令本院確信被告
    確有前述公訴意旨所指之竊盜犯行，依「罪證有疑、利於被
    告」之證據法則，應為被告有利之認定。被告之犯行既不能
    證明，揆諸前揭判例意旨及說明，應就此部分為被告無罪之
    諭知。
叁、維持原判決及駁回上訴之理由：
　　本院審理結果，認原審就被告有罪部分以事證明確，適用刑
    法第277 條第1 項、第41條第1 項前段，刑法施行法第1 條
    之1 第1 項之規定，以被告之責任為基礎，並斟酌刑法第57
    條各款所列事項等一切情狀（見原判決第7頁第20行至第31
    行），於判決內詳述其理由，判決：王嘉茂犯傷害罪，處有
    期徒刑捌月。核其認定事實、適用法律及量刑，均為妥適。
    另就被告涉犯竊盜罪嫌部分為無罪之判決，已於判決內詳述
    其理由。檢察官上訴意旨略以：㈠原判決有罪部分，被告實
    係以殺人之犯意著手上開殺人之犯行，嗣後雖幸未發生致人
    於死之結果，然被告之犯行實已符合殺人未遂之構成要件。
    原審竟論被告犯傷害罪，而處有期徒刑8月，實有不當。㈡無
    罪部分：被告於遭警方傳喚之後，才以訊息對告訴人稱拿走
    手鍊是為了串珠子還給告訴人等語，顯係為了脫罪卸責，而
    事後編造之說詞。原審由此遽認被告取走手環時並無竊盜之
    犯意，實嫌速斷。請撤銷原判決，另為適法之判決云云。然
    查：犯罪事實應依證據認定之，所謂證據，須適於為被告犯
    罪事實之證明者，始得採為斷罪資料（最高法院53年台上字
    第2750號判例參照），原審判決被告犯傷害罪及竊盜無罪，
    已於判決內論述綦詳。是檢察官係就原審採證認事適法職權
    行使或原判決已明白論斷之事項，再為事實或法律上爭執，
    為無理由，應予駁回。
據上論斷，應依刑事訴訟法第368條，判決如主文。
本案經檢察官呂光華到庭執行職務。
中　　華　　民　　國　　110 　年　　3 　　月　　25　　日
                  刑事第八庭  審判長法　官 陳世宗
                                    法　官 呂寧莉
                                    法　官 周明鴻
以上正本證明與原本無異。
無罪部分不得上訴。
其餘部分，如不服本判決，應於收受送達後20日內向本院提出上
訴書狀，其未敘述上訴之理由者並得於提起上訴後20日內向本院
補提理由書（均須按他造當事人之人數附繕本）「切勿逕送上級
法院」。

                                    書記官 謝雪紅
中　　華　　民　　國　　110 　年　　3 　　月　　25　　日
附錄：本案論罪科刑法條全文
中華民國刑法第277條
傷害人之身體或健康者，處5年以下有期徒刑、拘役或50萬元以
下罰金。
犯前項之罪，因而致人於死者，處無期徒刑或7年以上有期徒刑
；致重傷者，處3年以上10年以下有期徒刑。